臺灣新竹地方法院民事簡易判決  
109年度竹簡字第371號
原      告  張肖蓮  
訴訟代理人  洪桂如律師
被      告  顏士勇  
訴訟代理人  錢炳村律師
上列當事人間確認本票債權不存在事件，本院於民國109年12月8
日辯論終結，判決如下：
    主  文
確認被告執有以原告名義為共同發票人所簽發如附表所示之本票
，對原告之本票債權不存在。
訴訟費用新臺幣壹萬零玖佰元由被告負擔。 
    事實及理由
一、原告主張：緣被告執以原告名義為共同發票人所簽發系爭如
    附表所示本票向本院聲請准許強制執行，經本院以109年度
    司票字第1183號裁定准許強制執行。惟原告於系爭本票簽名
    時，其上並無任何手寫文字或數字，亦未授權共同發票人即
    訴外人朱蜀蓉填載，系爭本票應屬欠缺應記載事項之無效票
    據。況被告既明知系爭本票之發票日、到期日及票面金額均
    由訴外人朱蜀蓉所填載，是被告並非善意取得系爭本票，自
    不得主張票據上之權利。又訴外人朱蜀蓉曾稱其向被告借貸
    ，要求原告於文件上簽名，原告因不識字誤認是為證明有借
    款而簽名，伊當時不知所簽者係本票，係受訴外人朱蜀蓉詐
    騙及錯誤而簽發系爭如附表所示本票，原告依民法第92條第
    1項、第88條第1項之規定，以起訴狀之送達作為撤銷簽發系
    爭本票之意思表示及法律行為，並依民法第184條第1項、第
    198條規定請求廢止系爭本票債權。況被告主張系爭如附表
    所示本票係原告簽發擔保訴外人朱蜀蓉向被告借款之債務，
    則訴外人朱蜀蓉究竟有無向被告借款、借得多少金額，被告
    應負舉證之責，被告雖提出匯款單，但該匯款單匯款之對象
    並非訴外人朱蜀蓉，匯款金額亦與被告所稱借款之金額不符
    ，自不能證明被告與訴外人朱蜀蓉間有借貸關係。據此，故
    被告執有以原告名義為共同發票人所簽發如附表所示之本票
    ，對原告之本票債權即不存在。爰聲明：確認被告執有以原
    告名義為共同發票人所簽發如附表所示之本票，對原告之本
    票債權不存在。
二、被告則以：否認原告不識字，原告簽發如附表所示本票時知
    悉所簽發者係本票，否認原告不識字，原告與訴外人朱蜀蓉
    共同簽發系爭如附表所示本票係為擔保取信於被告。訴外人
    朱蜀蓉向伊借款239萬元，伊要求要有保證人，訴外人朱蜀
    蓉就叫原告幫忙保證，原告就同意，也簽了名，系爭如附表
    所示本票除原告之簽名外，其他的都是訴外人朱蜀蓉寫的，
　　訴外人朱蜀蓉寫完了以後，才給原告簽名，伊親眼看到原告
    自己簽名，寫地址、身分證字號、日期。當時告訴外人朱蜀
    蓉寫了之後，原告在旁邊，伊告訴訴外人朱蜀蓉要有保證人
    ，伊才願意借，訴外人朱蜀蓉就叫原告在那邊簽，伊才匯款
    給訴外人朱蜀蓉。又原告之撤銷權顯逾民法第93條1年除斥
    期間，且縱使原告遭訴外人朱蜀蓉詐欺而為意思表示，其撤
    銷亦不得對抗善意之被告等語置辯。爰聲明：原告之訴駁回
    。
三、本院判斷之理由：
（一）按確認法律關係之訴，非原告有即受確認判決之法律上利
      益者，不得提起之，民事訴訟法第247條前段定有明文。 
         所謂即受確認判決之法律上利益，係指法律關係之存
      否不明確，原告主觀上認其在法律上之地位有不安之狀態
      存在，且此種不安之狀態，能以確認判決將之除去者而言
      ，若縱經法院判決確認，亦不能除去其不安之狀態者，即
      難認有受確認判決之法律上利益（最高法院52年度台上字
      第124號判例意旨參照）。查原告主張系爭如附表所示本
      票業經被告執向本院聲請裁定准許強制執行，並經本院以
      109年度司票字第1183號裁定准許強制執行，且為被告所
      不爭執，則系爭如附表所示本票既由被告持有並據以行使
      票據權利，而原告就系爭如附表所示本票之本票債權存否
      既有爭執，其法律上地位不安之狀態，自能以確認判決將
      之除去，故原告起訴請求確認系爭如附表所示本票之本票
      債權不存在，即有確認利益，合先敘明。
（二）原告主張系爭如附表所示本票業經被告執向本院聲請准許
      強制執行，並經本院以109年度司票字第1183號裁定准許
      強制執行之事實，已據提出本院109年度司票字第1183號
      民事裁定影本為證，並據本院調取本院109年度司票字第1
      183號本票裁定案卷核閱無訛，自堪信為實在。
（三）第按，本票應記載一定之金額、發票年、月、日。欠缺本
      法所規定票據上應記載事項之一者，其票據無效。票據法
　　　第120條第1項第2、6款、第11條第1項前段定有明文。又
      依同法第120條第1項第6款規定，發票年、月、日為本票
      應記載事項。故本票上如未記載發票年、月、日，或記載
      不清難以辨識發票日期者，其本票當然無效。（最高法院
      90年台抗字第37號判例參照）。又本票固為無因證券，票
       據債務人不得以自己與發票人或執票人前手間所存在之
      抗辯事由，對抗執票人。然發票人非不得以自己與執票人
      間所存之抗辯事由對抗執票人，此觀諸票據法第13條本文
      規定之反面解釋可明（最高法院81年度台上字第879號判
      決要旨參考）。於票據之債務人與執票人為直接前後手關
      係之情形，倘發票人提出其基礎原因關係不存在之對人抗
      辯，執票人自應就該基礎原因關係存在之積極事實，負舉
      證責任。如執票人主張票據係發票人向其借款而簽發交付
      ，發票人復抗辯未收受借款，消費借貸並未成立，則就借
      款已交付、消費借貸關係有效成立之事實，即應由執票人
      負舉證責任（最高法院73年度第1次民事庭會議決議㈡、87
      年度台上字第1601號判決要旨參照）。當事人主張有利於
      己之事實者，就其事實有舉證之責任。民事訴訟法第277
      條前段亦定有明文。是當事人於其利己事實之主張，除事
      實於法院已顯著，或為其職權上已認知者外，應負立證之
      責。民事訴訟如係由原告主張權利者，應先由原告負舉證
      之責，若原告先不能舉證，以證實自己主張之事實為真實
      ，則被告就其抗辯事實即令不能舉證，或其所舉證據尚有
      疵累，亦應駁回原告之請求。（最高法院18年上字第1685
      號、17年上字第917號判例要旨參照）。
（四）經查，原告主張其簽發系爭如附表所示本票時，除其簽名
      外，其餘部分均係空白，揆諸首揭說明，被告自應就系爭
      如附表所示本票本身是否真實，負舉證證明之責。又被告
      抗辯系爭如附表所示本票係原告簽發擔保訴外人朱蜀蓉向
      被告之借款，被告亦應就消費借貸關係有效成立及借款已
      交付訴外人朱蜀蓉之事實，負舉證之責任。經查：
　　㈠被告雖不否認系爭如附表所本票之票面金額係訴外人朱蜀
      蓉所填載，惟辯稱原告係在訴外人朱蜀蓉填載票金額後才
　　　簽名，寫地址、身分證字號、日期，伊親眼看到原告自己
      簽名，寫地址、身分證字號、日期。當時伊要求訴外人朱
      蜀蓉要有保證人，伊才願借款，訴外人朱蜀蓉就叫原告簽
      名，伊才匯款給訴外人朱蜀蓉云云。然被告當庭提出之匯
      款單3紙，匯款日期及金額分別係108年1月9日匯款180萬
      元、108年1月21日匯款50萬元、108年2月1日匯款20萬元
      ，匯款對象均為訴外人朱蜀蓉之女（已改名為林妤菲），
      顯然原告辯稱伊係在原告簽發系爭如附表所示本票後才匯
      款100萬元給訴外人朱蜀蓉云云，並非實在；且被告亦另
      持訴外人朱蜀蓉、林妤菲於108年1月23日共同簽發面額23
      9萬元、到期日108年12月31日之本票向本院聲請裁定准許
      強制執行，並經本院以109年度司票字第1182號裁定准許
      強制執行，已據本院調取本院109年度司票字第1182號本
      票裁定案卷核閱無訛，而經比對系爭如附表所本票及上開
      訴外人朱蜀蓉、林妤菲於共同簽發之本票，系爭如附表所
      示本票發票日、到期日、票面金額、原告簽名後面所載之
      地址乃與上開訴外人朱蜀蓉、林妤菲於共同簽發之本票發
      票日、到期日、票面金額、發票人簽名後面之地址筆跡大
      致相同，顯然系爭如附表所本票除原告之簽名外，其餘部
      分應確非原告所填載，被告辯稱伊親眼看到原告自己簽名
      ，寫地址、身分證字號、日期云云，亦非實在。據此，原
      告主張其簽發系爭如附表所示本票時，除其簽名外，其餘
      部分均係空白一節，應堪足採信。此外，被告復未舉證證
      明系爭如附表所示本票金額及發票日係原告所記載，亦未
      主張並舉證證明原告有授權他人記載系爭如附表所示本票
      金額及發票日，即應逕為不利於被告之認定，而堪認原告
      簽發系爭如附表所示本票時並未記載發票年月日及金額。
      從而，發票年月日及金額既為本票應記載事項，而原告簽
      發系爭如附表所示本票時既未記載發票年月日及金額，則
      系爭如附表所示本票即當然無效，原告自無庸就系爭如附
      表所示本票負票據上之法律。
    ㈡又兩造間確係系爭如附表所示本票直接前後手關係，此為
      被告所不爭執，原告自得以其與被告間之原因關係不存在
      抗辯事由對抗被告。而被告既抗辯系爭如附表所示本票係
      原告簽發擔保訴外人朱蜀蓉向被告之借款，揆諸首揭說明
      ，被告自應就其與訴外人朱蜀蓉間消費借貸關係有效成立
      及100萬借款已交付訴外人朱蜀蓉之事實，負舉證責任。
      被告雖提出108年1月9日匯款180萬元之匯款單影本為證，
      然該匯款單匯款對象係訴外人朱蜀蓉之女（已改名為林妤
      菲），自不足以證明被告有交付訴外人朱蜀蓉100萬元之
      事實，更不足以證明其與訴外人朱蜀蓉間100萬元消費借
      貸關係有效成立之事實。此外，被告未再舉出其他事證證
      明就100萬元借款已交付訴外人朱蜀蓉及其與訴外人朱蜀
      蓉間100萬元消費借貸關係有效成立之事實，自應逕為不
      利於被告之認定。據此，被告既未舉證證明其與訴外人朱
      蜀蓉間有100萬元消費借貸之合意及交付借款100萬元予訴
      外人朱蜀蓉之事實，自無從認定其與訴外人朱蜀蓉間有10
      0萬元消費借貸之法律關係存在，而應逕認其與訴外人朱
      蜀蓉間100萬元消費借貸之法律關係不存在。從而，被告
      與訴外人朱蜀蓉間100萬元消費借貸之法律關係既不存在
      ，自堪認原告簽發作為擔保之系爭如附表所示本票債務亦
      不存在。
（五）綜上，原告簽發系爭如附表所示本票時並未記載發票年月
      日及金額，則系爭如附表所示本票即當然無效，原告自無
      庸就系爭如附表所示本票負票據上之法律。又縱原告簽發
      之系爭如附表所示本票並非無效，然原告為擔保訴外人朱
      蜀蓉向被告借款100萬元之消費借貸之法律關係既不存在
      ，則原告簽發作為擔保之系爭如附表所示本票債務自亦不
      存在。從而，原告訴請確認被告執有以原告名義為共同
　　　發票人所簽發如附表所示之本票，對原告之本票債權不存
      在，即屬有據，為有理由，應予准許。
四、訴訟費用負擔之依據：民事訴訟法第78條。
中    華    民    國   109    年    12    月    28    日
                  新竹簡易庭    法  官  汪銘欽
以上正本係照原本作成。
如對本判決上訴，須於判決送達後20日內向本院提出上訴狀。如
委任律師提起上訴者，應一併繳納上訴審裁判費。
中    華    民    國   109    年     12   月    28    日
                                書記官  周育瑜 　
附表      編號 發 票 日  （民 國） 金   額 (新臺幣） 到   期   日 本票號碼 名義上共同發票人 1 108年1月21日 100萬元 108年11月21日 TH389302 朱蜀蓉 張肖蓮